臺灣臺北地方法院民事判決　　　　　　 95年度重訴字第660號
原　　　告　　丙○○
訴訟代理人　　秦玉坤律師
被　　　告　　乙○○
訴訟代理人　　甲○○
　　　　　　　賴錫卿律師
上列當事人間拆屋還地等事件，本院於民國96年6月14日言詞辯
論終結，判決如下：
    主  文
被告應將坐落台北市○○區○○段3小段464-1、464-2地號土地
上之建物，門牌號碼台北市○○區○○路333巷7號，如附圖所示
編號Ａ、Ｂ部分拆除，並將該部分土地面積共計34平方公尺騰空
返還原告，暨應給付原告新台幣558,130元，及自民國95年5月23
日起至騰空返還上開土地之日止，按月給付原告新台幣9,119元
。
訴訟費用新台幣30,240元由被告負擔，餘由原告負擔。
本判決於原告以新台幣1,300,000元供擔保後，得假執行。但被
告以新台幣3,890,000元供擔保後，得免假執行。
    事實及理由
一、原告起訴主張如下：
　(一)日據時期地號台北市堀江町289番-3土地乃原告之父楊慶豐
　  於民國（下同）28年6月29日購買。於35年7月31日總登記為
    台北市雙園區堀江町289-3地號。台灣省以42年1月30日（42
　　）府民地四字第0278號函將堀江町變更為石路段。64年10月
　  17日分割增加同段289-46地號。66年4月29日重測改編為台
    北市○○區○○段3小段464地號，於67年10月6日分割增加
    同小段464-1、464-2、464-3地號土地，原告於79年4月27日
    繼承登記為所有權人。詎被告乙○○無正當權源，在上開土
　　地上繼受取得門牌號碼台北市○○區○○路333巷7號違章建
　  物並居住其內，屬無權占有併侵奪原告所有土地，爰按民法
    第767條前段、第179條前段、土地法第105條準用同法第97
    條第1項等規定提起本訴。
　(二)系爭464-1、464-2地號土地於89年7月之申報地價依序為每
　  平方公尺新台幣（以下同）35,046元、33,143元，於93年1
    月申報地價依序為每平方公尺33,696元、31,926元。又系爭
　　土地地目為建，坐落於工商繁榮、交通便利之莒光路與西園
　  路二段之間，鄰近設有捷運龍山寺站、雙園國小、萬華國中
    、華江高中，頗具利用價值及經濟效益。為此請求被告返還
　　自90年5月23日起算之相當於法定最高限額租金之利益。
  (三)聲明：
　1.被告應將坐落台北市○○區○○段3小段464-1、464-2地號
　  土地上之建物，門牌號碼台北市○○區○○路333巷7號，如
    附圖所示編號Ａ、Ｂ部分拆除，並將該部分土地面積共計34
    平方公尺騰空返還原告，暨應給付原告558,130元，及自95
    年5月23日起至騰空返還上開土地之日止，按月給付原告9,1
    19元。
  2.願供擔保，請准予宣告假執行。
二、被告抗辯如下：
　(一)系爭建物為被告所有。系爭建物於50年前日據時代建造，原
　  屬日本藥廠及宿舍。台灣光復後由國民政府台灣省衛生局官
    員黃玉嬌代為接收，再交由裝甲司令部作為部隊營區及軍隊
    房舍之用。42年間裝甲司令部移防至新竹湖口營區，將房舍
    配予官兵眷屬住宿，再輾轉出賣予被告，原告自應證明其父
    正當取得系爭土地所有權。又原告之父生前未曾要求被告遷
    移，並時常至系爭房地探視住戶及詢問有無合建意願。
  (二)被告占有系爭土地已逾20年，依民法第769條、第772條規定
    ，時效取得地上權，雖被告未辦理登記，然應非屬無權占有
    人。
  (三)按權利之行使，不得違反公共利益，或以損害他人為主要目
    的，民法第148條第1項定有明文。次按權利之行使，是否以
    損害他人為主要目的，應就權利人因行使權利所能取得之利
    益，與他人及國家社會因其權利行使所受之損失，比較衡量
    定之。倘其權利之行使，自己所得利益極少，而他人及國家
    社會所受之損失甚大者，非不得視為以損害他人為主要目的
    ，此乃權利社會化之基本內涵所必然之解釋（最高法院71年
    臺上字第737號著有判例）。本件原告請求屬權利行使之濫
    用。
　(四)系爭土地經台北市政府納入都市更新計畫，其範圍包括莒光
　  路、西園路及西藏路，對該區段之市貌及繁榮甚有幫助，且
    獎勵容積1.5倍，對於該區段之發展及公益有助益。若系爭
    建物遭拆除，都市計畫將無法進行，原告提起本訴違反權利
    社會化之基本內涵。
  (五)系爭建物為破舊之矮房子，居住環境及品質非良好，週遭環
    境亦不繁榮，原告請求之不當得利過高。
　(六)聲明：
  1.駁回原告之訴。
  2.如受不利判決，請准予提供擔保後免予假執行。
三、關於原告是否為系爭土地之所有權人之爭點，論述如下：
　  台北市建成地政事務所以北市建地三字第09531822600號函
　  、北市建地一字第09531989100號函檢送系爭土地之登記簿
    謄本，顯示日據時期地號台北市堀江町289番-3土地，原所
    有權人楊欽瑞，原告之父楊慶豐於昭和14年6月24日向楊欽
    瑞購買，同年6月29日移轉取得所有權，於35年7月31日總登
    記為台北市雙園區堀江町289號之3地號，嗣改編為同區○路
    段289之3地號，於64年10月30日分割增加同段289-46地號，
    於66年7月6日因實施地籍圖重測改編為台北市○○區○○段
    3小段464地號，再於67年10月7日分割增加同小段464-1、46
    4-2、464-3地號土地，原告於79年3月15日繼承，同年4月27
    日繼承登記為所有權人（卷1第199至234、251至281頁）。
    被告抗辯系爭土地乃國民政府接受之日產，楊慶豐非法登記
    為所有權人云云，與上開登記情形不合，被告復未舉證以實
    其說，其抗辯不足採信，自堪信原告為系爭土地之合法所有
    權人。
四、關於原告請求被告拆屋還地及返還不當得利部分，論述如下
    ：
　(一)原告主張：台北市○○區○○路333巷7號違章建物為被告所
  　有，占有系爭土地如附圖所示Ａ、Ｂ部分之事實，業據原告
    本院履勘現場，囑託台北市建成地政事務所測量，作成複丈
    成果圖在案，有勘驗筆錄及該地政事務所北市建二字第0953
    1408800號函附卷可稽（卷1第90至91、109至110頁），復為
    被告自認，堪信為真正。
  (二)原告主張被告以系爭房屋無權占有系爭土地，為被告否認。
    按系爭土地為原告所有，原告以無權占有為原因提起請求返
    還所有物之訴，被告以其非無權占有為抗辯者，被告應就其
　　占有係有正當權源之事實證明之，最高法院91年台上字第25
　  78號判決可資參照。經查被告抗辯系爭建物原屬日本藥廠及
    宿舍，台灣光復後由國民政府台灣省衛生局官員黃玉嬌代為
    接收，再交由裝甲司令部作為部隊營區及軍隊房舍之用，42
    年間裝甲司令部移防至新竹湖口營區，將房舍配予官兵眷屬
    住宿，再輾轉出賣予被告云云，惟行政院衛生署以衛署秘字
    第0960006058號函及國防部軍備局工程營產中心以旭迓字第
    0960004250號函均表示無上開情事（卷1第294至297頁、卷2
    第29至47頁），被告復未舉證以實其說，其抗辯無足為信。
    堪認系爭建物坐落系爭土地欠缺合法權源，被告乃無權占有
    系爭土地。
　(三)被告抗辯：伊占有系爭土地逾20年，依民法第769條、第772
　  條規定，時效取得地上權，非無權占有云云。然按最高法院
    80年度第2次民事庭會議決議：「占有人因時效而取得地上
　　權登記請求權者，以已具備時效取得地上權之要件，向該管
　  地政機關請求為地上權登記，如經地政機關受理，則受訴法
    院即應就占有人是否具備時效取得地上權之要件，為實體上
    裁判。」被告未曾向地政機關申請登記時效取得地上權，自
    不得據該規定抗辯有權占有。
　(四)按民法第148條第1項規定：「權利之行使，不得違反公共利
　  益，或以損害他人為主要目的。」次按最高法院45年台上字
    第105號判例闡示：「若當事人行使權利，雖足使他人喪失
    利益，而茍非以損害他人為主要目的，即不在該條所定範圍
    之內。」、71年台上字第737號判例闡示：「權利之行使，
    是否以損害他人為主要目的，應就權利人因權利行使所能取
    得之利益，與他人及國家社會因其權利行使所受之損失，比
    較衡量以定之。倘其權利之行使，自己所得利益極少而他人
    及國家社會所受之損失甚大者，非不得視為以損害他人為主
    要目的，此乃權利社會化之基本內涵所必然之解釋。」查原
    告請求被告拆屋還地之目的在確保其所有權能之完整性，雖
    足使被告喪失占用利益，但比較衡量原告因權利行使所能取
    得之利益，與被告因其權利行使所受之損失，後者並無超越
    前者情形，要難謂原告行使權利以損害被告為主要目的。又
　　被告抗辯系爭土地經台北市政府納入都市更新計畫，其範圍
　  包括莒光路、西園路及西藏路，並獎勵容積1.5倍等語，為
    原告所不爭執，堪信為真正，惟被告另辯稱若系爭建物遭拆
    除，都市計畫將無法進行云云，未舉證以實其說，且此乃原
    告收回系爭土地後之利用問題，與公益無涉。是被告抗辯原
    告起訴違反權利社會化之基本內涵，為濫用權利云云，洵非
    可取。從而原告請求被告將坐落台北市○○區○○段3小段4
　　64-1、464-2地號土地上之建物，門牌號碼台北市○○區○
　  ○路333巷7號，如附圖所示編號Ａ、Ｂ部分拆除，並將該部
    分土地面積共計34平方公尺騰空返還原告，為有理由，應予
    准許。
　(五)按無權占有他人土地，可能獲得相當於租金之利益，為社會
　　通常之觀念，最高法院61年度台上字第169號著有判例。被
  　告無權占有系爭土地上開部分，消極減免其應支付使用該土
    地之代價而受有利益，致原告受有損害，原告依不當得利法
    律關係請求被告返還自90年5月23日起至騰空返還該部分土
    地之日止相當於租金之利益，洵無不合。又按土地法第97條
    第1項規定：城市地方房屋之租金，以不超過土地及其建築
    物申報價額年息10%為限，此於租用基地建築房屋時準用之
    ，同法第105條定有明文。查原告主張系爭464-1、464-2地
　　號土地於89年7月之申報地價依序為每平方公尺35,046元、
　  33,143元，於93年1月申報地價依序為每平方公尺33,696元
    、31,926元，地目為建，坐落於工商繁榮、交通便利之莒光
　　路與西園路二段之間，鄰近捷運龍山寺站、雙園國小、萬華
　  國中、華江高中，頗具利用價值及經濟效益等語，有上開土
    地登記謄本及原告提出之地圖、土地登記謄本、地價謄本為
    憑（卷1第7、103、116至119頁），堪信為真正。至被告抗
    辯系爭建物破舊，居住環境、品質非良好，週遭環境亦不繁
    榮等語，乃評斷系爭建物之使用利益時所需考慮之問題，本
    件原告係請求返還土地使用之利益，本院自無庸考量系爭建
    物狀況。是本院認為原告主張按系爭土地申報地價年息10%
    計算相當於租金之利益，尚屬適當。則原告依不當得利法律
    關係，請求被告返還自90年5月23日起至95年5月22日止五年
    期間之不當得利558,130元，及自95年5月23日起至騰空返還
    上開土地之日止，按月返還不當得利9,119元，為有理由，
    應予准許。
五、兩造其餘攻擊、防禦方法，於判決結果無礙，爰不一一審酌
    。
六、原告及被告分別陳明願供擔保，聲請宣告假執行及免假執行
    ，核均無不合，爰分別酌定相當擔保金額宣告之。
八、本件原告原對被告及丁○○等人起訴，訴訟標的價額共計20
    ,830,737 元，課徵第一審裁判費195,392元。原告與其餘共
    同被告成立訴訟上和解，約定訴訟費用各自負擔。本件被告
    占有之系爭土地於原告起訴時之公告現值為3,223,862元，
    依民事訴訟法第78條規定，比例計算其應負擔之訴訟費用為
    30,240元（元以下四捨五入）。為此諭知訴訟費用負擔如主
    文第二項所示。
九、結論：原告之訴為有理由，依民事訴訟法第78條、第390條
    第2項、第392條第2項，判決如主文。
中　　華　　民　　國　　96　　年　　6　　月　　28　　日
                  民事第五庭    法　官　翁昭蓉
以上正本係照原本作成
如對本判決上訴，須於判決送達後20日內向本院提出上訴狀
中　　華　　民　　國　　96　　年　　6　　月　　28　　日
                    　　　　　　書記官　莊滿美
